【裁判字號】    97,消債抗,148
【裁判日期】    980122
【裁判案由】    更生事件
【裁判全文】
臺灣板橋地方法院民事裁定           97年度消債抗字第148號
抗  告  人  甲○○
上列抗告人因消費者債務清理條例事件，對於中華民國97年9 月
30日本院97年度消債更字第802 號裁定提起抗告，本院裁定如下
：
    主  文
抗告駁回。
抗告程序費用新臺幣壹仟元由抗告人負擔。
    理  由
一、原裁定意旨略以：據聲請人所言「萬泰銀行於收到聲請人請
    求協商之文件後，以限時專送寄出銀行公會之前置協商申請
    書、債權人清冊表單文件，要求聲請人重新填寫資料」，則
    萬泰銀行既已通知補件，應認業已開始協商程序，並非不開
    始協商，即與消費者債務清理條例第153 條所稱「自債務人
    提出協商請求之翌日起逾30日不開始協商」之要件不符，聲
    請人不得逕向法院聲請更生，自應駁回其更生之聲請。又更
    生之聲請既遭駁回，則聲請人保全處分之聲請即失所附麗，
    應一併駁回。
二、本件抗告意旨略以：最大債權銀行於通知補件時，都會附帶
    說明若未依限期補件，均視為未聲請協商。而原裁定法院卻
    認為最大債權銀行已於通知補件時，業已開始協商程序，此
    種認定顯與當事人真意相悖。此外，若依原裁定法院之見解
    ，於最大債權銀行已於通知補件時即應視為協商開始，果係
    如此，本件最大債權銀行萬泰商業銀行於民國97年5 月26日
    通知補件翌日開始計算，於97年9 月27日逾90日協商不成立
    ，債務人即抗告人自得逕向法院聲請更生。原裁定於97年10
    月2 日作成裁定，對此全未查究，即據行駁回抗告人更生及
    保全處分之聲請，其裁定顯然違法，自應予廢棄，為此，聲
    明請求廢棄原裁定等語。
三、按債務人對於金融機構因消費借貸、自用住宅借款、信用卡
    或現金卡契約而負債務，在聲請更生或清算前，應提出債權
    人清冊，以書面向最大債權金融機構請求協商債務清償方案
    並表明共同協商意旨，消費者債務清理條例第151 條第1 項
    定有明文。揆其立法意旨無非認債務人對於金融機構因前開
    原因所負欠債務，其法律關係較為單純明確，金融機構並已
    訂有債務協商機制，如能協商成立，債務人不需依本條例聲
    請更生或清算，可疏減法院負擔，有效分配司法資源，並使
    債務人得自主解決其債務，爰就此部分採行協商前置主義。
    再中華民國銀行公會（下稱銀行公會）為使前置協商程序順
    利並快速進行，擬定相關所需文件說明：包括(1)前置協商申
    請書；(2)身分證正反面影本；(3)申請人財產及收支狀況說明
    書；(4)債權人清冊；(5)近2 年綜合所得資料清單及最近1 個
    月核發財產資料；(6)近3 個月薪資證明（如無證明請出具收
    入切結書）；(7)勞工保險投保資料表及明細（如無資料可免
    提供）。並於網路上公告、備妥相關申請表格供債務人下載
    。經核，前開文書既屬達成協商所必要審核文件（包含為確
    認「確為債務人本人申請協商」及「可能履行之協商內容」
    等），且已較債務人向法院聲請更生或清算時所應提出及檢
    附文件簡便（故無提出之困難性），並於協商不成立後可挪
    作聲請更生或清算應提出文件之一部；加以承前述，前置協
    商之立法意旨在疏減法院負擔，而責由最大債權銀行介入以
    求當事人間得自主解決債務，各當事人自兼負有最大的誠實
    協力義務，以形成協商成立，而債務人對其財產、所得、收
    支狀況，本屬知之最詳，且對之依法有誠實說明之義務（參
    照本條例第134 條、第146 條規定），於適當範圍令債務人
    配合提出相關文件及說明，以便最大債權銀行依法律授權調
    取相關資料後，得以相互核實（參照本條例第151 條第2 項
    規定），應符衡平原則。即銀行公會所訂前述應檢附文件，
    雖較法律所規定之內容繁瑣，但有其必要，並易促成協商方
    案形成。準此，倘債務人無正當理由未予提出，自屬有違誠
    實信用原則，尚不得執此可歸責於己之事由，以脫法方式逕
    援引本條例第153 條規定，主張最大債權銀行逾30日不開始
    協商，或自開始協商之翌日起逾90日協商不成立，逕向法院
    聲請更生或清算，先此敘明。又聲請更生或清算不合程式或
    不備其他要件者，法院應以裁定駁回之，但其情形可以補正
    者，法院應定期間先命補正，復為同條例第8 條所明定。
四、本件抗告人向本院聲請更生，雖主張其有不能清償債務情事
    ，前已提出債權人清冊，於97年5 月20日發函向最大債權金
    融機構萬泰商業銀行請求共同協商債務清償方案，且其無擔
    保或無優先權之債務總額未逾新臺幣1,200 萬元，復未經法
    院裁定開始清算程序或宣告破產等語。惟查抗告人向萬泰商
    業銀行請求共同協商債務清償方案，僅提出抗告人之債權人
    清冊，及郵局存證信函等資料表明申請協商意旨，其他銀行
    公會所訂應檢附之文件，則全未提出，萬泰商業銀行於收受
    該等文件後，因未符銀行公會所訂債務協商機制應檢附之相
    關文件，故萬泰商業銀行尚未受理抗告人本件前置協商之申
    請，僅以限時專送寄出銀行公會之前置協商申請書、債權人
    清冊表單文件，要求抗告人重新填寫資料；惟抗告人以「萬
    泰銀行自收受協商通知後，從未針對聲請人所提出之清償方
    案表示意見。僅以限時專送寄出銀行公會之前置協商申請書
    、債權人清冊表單文件，要求聲請人重新填寫資料，並未說
    明該等文件與本件債務清償方案之必要性與關聯性，且聲請
    人已合法提出申請，為何仍要再提申請」為由，拒絕依照銀
    行公會程序與最大債權金融機構進行債務協商等情，有抗告
    人於原審之民事陳報狀在卷可稽（見原審卷第36頁），並經
    原審依消費者債務清理條例第9 條第1 項之規定職權向萬泰
    商業銀行查明上情屬實，有該行提出之民事更生陳報狀、電
    催記錄各一份附卷足憑（見原審卷第40至41頁）。聲請人本
    件前置協商之申請，既因欠缺銀行公會所訂債務協商機制應
    檢附之相關文件，致最大債權金融機構萬泰商業銀行並未受
    理該案，是並無消費者債務清理條例第153 條：「自債務人
    提出協商請求之翌日起逾30日不開始協商，或自開始協商之
    翌日起逾90日協商不成立，債務人得逕向法院聲請更生或清
    算」規定之適用。
五、從而，本件抗告人聲請更生，顯未遵循消費者債務清理條例
    第151 條第1 項之規定，與全體金融機構債權人先行債務協
    商之機制，自不得逕行向法院聲請更生，且上開欠缺依法又
    屬無從補正，原審裁定依法駁回其更生聲請，自無違誤，抗
    告人指摘原裁定為不當，求予廢棄，為無理由，應予駁回。
六、據上論結，本件抗告為無理由，爰依消費者債務清理條例第
    15條、第495 條之1 第1 項、第449 條第1 項、第95條、第
    78條，裁定如主文。
中    華    民    國    98    年    1     月    22    日
                  民事第一庭    審判長法  官  李世貴
                                      法  官  黎文德
                                      法  官  高文淵
以上正本證明與原本相符
本裁定不得抗告
中    華    民    國    98    年    1     月    22    日
                                      書記官  許慧貞


司法院資訊處製作；財團法人民間司法改革基金會備份。
